【裁判字號】    97,上易,683
【裁判日期】    970522
【裁判案由】    傷害
【裁判全文】
臺灣高等法院刑事判決                 97年度上易字第683號
上  訴  人    甲○○
即  被  告
選任辯護人    黃仕翰律師
上列上訴人即被告因傷害案件，不服臺灣臺北地方法院九十六年
度易字第二九五五號，中華民國九十七年二月二十九日第一審判
決（起訴案號：臺灣臺北地方法院檢察署九十六年度偵字第二零
二五三號），提起上訴，本院判決如下：
    主  文
原判決撤銷。
甲○○無罪。
    理  由
一、本案公訴意旨詳如起訴書所載（如附件）。
二、按犯罪事實應依證據認定之，無證據不得認定犯罪事實；不
    能證明被告犯罪者，應諭知無罪之判決，刑事訴訟法第一百
    五十四條第二項及第三百零一條第一項，分別定有明文。次
    按認定不利於被告之事實，須依積極證據，苟積極證據不足
    為不利於被告事實之認定時，即應為有利於被告之認定，更
    不必有何有利之證據；又事實之認定，應憑證據，如未能發
    現相當證據，或證據不足以證明，自不能以推測或擬制之方
    法，以為裁判基礎；被告否認犯罪事實所持之辯解，縱屬不
    能成立，仍非有積極證據足以證明其犯罪行為，不能遽為有
    罪之認定。而刑事訴訟法上所謂認定犯罪事實之積極證據，
    係指適合於被告犯罪事實認定之積極證據而言，雖不以直接
    證據為限，間接證據亦包括在內；然而無論直接或間接證據
    ，其為訴訟上之證明，須於通常一般之人均不致有所懷疑，
    而得確信其為真實之程度者，始得據為有罪之認定，倘其證
    明尚未達到此一程度，而有合理之懷疑存在時，致使無從形
    成有罪之確信，根據「罪證有疑，利於被告」之證據法則，
    即不得遽為不利被告之認定（最高法院三十年上字第八一六
    號、廿九年上字第三一０五號、卅年上字第一八三一號、四
    十年台上字第八六號及七十六年台上字第四九八六號判例意
    旨參照）。至告訴人之指訴，係以使被告受刑事訴追為目的
    ，是以告訴人之指訴為證據方法，除其指訴須無瑕疵，且應
    有查與事實相符之佐證，始得資為判決之基礎，亦經最高法
    院著有五十二年台上字第一三００號及六十一年台上字第三
    ０九九號判例可資參照。而所謂無瑕疵，係指被害人所為不
    利被告之陳述，與社會上一般生活經驗或卷存其他客觀事實
    並無矛盾而言；另所謂就其他方面調查認與事實相符，非僅
    以所援用之旁證足以證明被害結果為已足，尤須綜合一切積
    極佐證，除認定被告確為加害人之可能外，在推理上無從另
    為其他合理原因之假設，有一不合於此，即不能以被害人之
    陳述作為論斷之證據。
三、本案公訴人起訴被告傷害，無非以告訴人乙○○及在場証人
    張玉康之指証，暨告訴人提出天主教耕莘醫院診斷証明律書
    一紙為証，經訊被告甲○○固亦坦承於民國九十六年三月十
    一日二十一時許，在臺北縣新店市○○路三六五號前因見到
    張玉康與告訴人乙○○交談而心生不滿，並有持鞋擲其夫等
    情不諱，惟矢口否認有何傷害告訴人乙○○之犯行，並辯稱
    ：當時其以鞋擲其夫張玉康，致其夫眼鏡掉落，嗣其雙手即
    遭張玉康握住，甚於乙○○以鞋毆擊時，仍無從以手抵擋攻
    擊，致眼部受傷，其並未傷害告訴人乙○○等語。
四、經查：
    (一)告訴人乙○○先於告訴狀指訴遭被告持鞋丟擲，打落其眼
      鏡並傷及頭部，嗣二人相互推擠進而發生扭打，在爭執過
      程中，告訴人頭部及右手背挫瘀傷，即以自己腳下之鞋朝
      被告丟去，因此傷及被告眼臉（九十六他七四八０卷第四
      頁）等情，旋於偵查中指訴：被告拿鞋子打張玉康，我要
      勸架，後來他就拿鞋子往我身上丟過來，導致我頭部受傷
      ，混亂中我把鞋丟回去，不知打到他什麼地方，被告以左
      手拿鞋，張玉康站二人中間，被告躲在他後面，用左手丟
      鞋，我當時氣憤順手拿我的鞋丟回去（同上卷第九、一０
      頁訊問筆錄）；嗣於原審法院則詰証稱：被告見其與張玉
      康說話，即拿起鞋往其右邊頭部丟過來，把眼鏡直接打落
      地上，其亦拿起鞋丟子擲過去，不知打中被告何處，診斷
      証明書所載「頭皮瘀傷及右手背瘀傷」之傷，因當時有點
      亂，可能是拉扯；被告拿起鞋子要打張玉康，我就趕快站
      起來，想要勸架，沒想到她反而拿鞋朝我頭部右側丟擲過
      來，當時被丟中，眼鏡掉下，被告拿鞋丟時，張玉康站我
      們二人中間，是正面面對我，被告在張玉康後面，鞋丟到
      我頭部右側靠近頭頂位置，有丟到眼鏡但沒有打到臉，頭
      部當時有流血，醫生有幫我塗藥，並說要繼續追蹤，不記
      得有無與被告扭打，右手臂的傷可能是張玉康抓住我的手
      所造成的（原審卷第卅五～卅八頁審判筆錄）。於本院則
      証稱：被告當日看到她與証人張玉康講話，即拿鞋子打張
      玉康的臉部，其欲勸架，被告卻拿她的同一隻鞋子直接丟
      過來，當時頭部被打到，眼鏡也被打落下來，鞋子是丟到
      頭部右邊，她是近距離的丟，被告與她的相對位置是面對
      面，當時沒看清楚被告是用右手還是左手丟，鞋子先丟到
      我的頭部，然後眼鏡被震下來等語（見本院卷第四三、四
      四頁審判筆錄）等語。
    (二)証人即被告先生張玉康先証稱：被告跑過來拿鞋打我臉，
      導致我眼鏡變形，告訴人要來勸架，被告就拿打我的鞋丟
      告訴人，告訴人臉部輕微受傷，眼鏡鏡片剝落，因鞋丟到
      告訴人眼鏡，告訴人頭部受傷好像是左邊（九十六偵二０
      二五三卷第十一頁訊問筆錄），告訴人當庭並稱証人所述
      均屬實（同上卷第十二頁）；旋於原審法院則証稱：被告
      拿鞋打其臉部右側，眼鏡有點變形，告訴人見狀起身想要
      隔開我們勸架，被告即以鞋朝告訴人丟擲，打到告訴人頭
      、臉，告訴人眼鏡鏡片有掉落，告訴人亦拿鞋作狀要打，
      我用手將二人隔開，被告從其背後將頭伸出時，告訴人拿
      鞋朝被告頭部打或丟…，被告慣用右手，應是以右手丟鞋
      ，沒看到告訴人臉有受傷，昏暗中沒辦法看到鞋子打中告
      訴人何部位，只確定被告有丟鞋及告訴人鏡片掉落，有陪
      告訴人至醫院就診，見告訴人頭髮下有點紅色傷痕，非常
      小未看到出血，至告訴人手背瘀傷可能是告訴人作勢要打
      時其在中間隔開時造成的（原審卷第卅八～四十一頁審判
      筆錄）。
五、綜合上述告訴人與証人指証之情節：(一)告訴人頭部之傷，或
    稱遭被告以鞋丟擲所致、或稱爭執拉扯中所致；即是遭鞋丟
    擲所致，或稱鞋是打落其眼鏡並傷及頭部、或直接打落其眼
    鏡臉未受傷，或稱是直接打到頭部，眼鏡震落，前後指訴不
    一，已有可議，且如若鞋子打中眼鏡，並致眼鏡掉落，則力
    道應非輕，何以人顏面較脆弱之鼻樑、眼角側面臉頰均未成
    傷？又告訴人指稱：係正對面遭丟擲到眼鏡及頭部，而頭部
    又是靠近頭頂位置，衡諸眼鏡與頭側面靠近頭頂二不同位置
    及高度，既正面擊中眼鏡，又何能同時擊中頭部靠近頭頂位
    置？參以被告稱係右手拿鞋，與証人張玉康証稱因被告慣用
    右手應是以右手丟擲相符，則被告正面對告訴人以右手丟擲
    鞋子，又何會擲中告訴人右側頭部？另証稱在場証人張玉康
    於被告拿鞋丟時，係站於渠二人中間，是正面面對我，則既
    是被告拿鞋打張玉康並丟擲告訴人，張玉康立於二人中間阻
    攔，當係面對被告，何以係面對告訴人？是其指訴多不合常
    理。況在場証人張玉康則均証稱告訴人僅眼鏡鏡片掉落，非
    眼鏡掉落，於醫院亦未見告訴人所指頭部有流血情事，是已
    與告訴人指訴不符，嗣並証稱昏暗中未見鞋擲中告訴人頭部
    何處，僅知告訴人眼鏡鏡片掉落，甚或前後証述究見告訴人
    頭部左側或右側受傷，亦無法確認，參以本院調取告訴人應
    診病歷（本院卷第卅～卅三頁），其上並無告訴人指訴頭部
    有流血之記載，益認其指訴不實。(二)至告訴人所受「右手背
    瘀傷」部分（起訴書誤載為右手臂瘀傷），其雖先指訴係與
    被告互丟擲鞋子後扭打所致，惟嗣至法院即均稱未有接觸扭
    打，張玉康自始均立於二人中間隔開攔阻，可能是張玉康以
    手抓其手時所致等語，核與証人張玉康亦証稱被告與告訴人
    除了有拿鞋子互丟之外，雖亦均有作狀想要打對方，但因其
    在中間，不記得她們有無打到對方，，但可能是在這個時候
    造成的等情相符，即無從認告訴人右手背瘀傷是被告所造成
    。
六、綜上所述，本案雖有告訴人急診病歷紀錄表在卷足認告訴人
    受有頭皮瘀傷之事實，惟依告訴人及現場証人之証言，尚多
    與客觀事証不符，而不足証明告訴人上揭傷害係為被告所致
    ，揆諸首揭規定、說明，被告本無自証無罪之義務，且其既
    否認犯罪，自應由檢察官就被告犯罪事實，負舉証責任，並
    指出証明之方法，倘其所提出之証據，無法致通常一般之人
    均不致有所懷疑，而得確信其為真實之程度，致有合理之懷
    疑存在，無從說服本院以形成被告有罪之心証，基於証據裁
    判主義及無罪推定之原則，自應為被告無罪判決之諭知。是
    原審援引被害人前揭瑕疵指訴遽為被告有罪之判決，於証據
    法則即屬有違，被告上訴指摘即有理由，應由本院撤銷改判
    ，為被告無罪之諭知，以符法制。
七、據上論斷，應依刑事訴訟法第三百六十九條第一項前段、第
    三百六十四條、第三百零一條第一項，判決如主文。
本案經檢察官林秀濤到庭執行職務。
中    華    民    國   九十七   年   五   月   廿二   日
                  刑事第六庭審判長法  官  林堭儀
                                  法  官  郭豫珍
                                  法  官  陳玉雲
以上正本證明與原本無異。
不得上訴。
                                  書記官  陳思云
中    華    民    國    97    年    5     月    26    日


司法院資訊處製作；財團法人民間司法改革基金會備份。
